【裁判字號】    98,易,890
【裁判日期】    981127
【裁判案由】    詐欺
【裁判全文】
臺灣高雄地方法院刑事判決               98年度易字第890號
公  訴  人  臺灣高雄地方法院檢察署檢察官
被      告  乙○○
上列被告因詐欺案件，經檢察官聲請簡易判決處刑（97年度偵續
字第477 號），本院認不得逕以簡易判決處刑，裁定改依通常程
序審理並判決如下：
    主  文
乙○○犯詐欺得利罪，處有期徒刑陸月，如易科罰金，以新臺幣
壹仟元折算壹日。
    事  實
一、乙○○於民國96年10月、11月間已知其所召集之合會（即民
    間互助會）資金週轉不靈，且其有冒用合會會員林珊瑚之名
    義得標（業經本院97年度審簡字第7130號判決判處有期徒刑
    6 月確定），為免東窗事發及填補資金缺口，本應在甲○○
    於96年12月5 日標得末會後之3 日內給付尾會會員甲○○合
    會金新臺幣（下同）128 萬元，竟基於意圖為自己不法所有
    之詐欺得利、詐欺取財犯意，於96年12月10日向甲○○佯稱
    ：其胞弟蔣立志、蔣立城、蔣立軍想在大陸地區投資做生意
    ，需600 萬元之財力證明，3 個月內財力證明下來就可歸還
    款項云云，向甲○○借貸，致甲○○陷於錯誤而同意將原應
    收取之尾會合會金128 萬元轉為貸予乙○○之款項，並另匯
    款120 萬元至乙○○開設之臺灣土地銀行鳳山分行帳戶內，
    乙○○以此方式向甲○○詐得合計248 萬元之利益及財物。
    嗣3 個月之期間屆滿，乙○○猶未返還前開借款，甲○○方
    知受騙。
二、案經甲○○訴由臺灣高雄地方法院檢察署檢察官偵查後聲請
    簡易判決處刑。
    理  由
一、按被告以外之人於審判外之陳述，雖不符刑事訴訟法第159
    條之1 至第159 條之4 之規定，而經當事人於審判程式同意
    作為證據，法院審酌該言詞陳述或書面陳述作成時之情況，
    認為適當者，亦得為證據；當事人、代理人或辯護人於法院
    調查證據時，知有刑事訴訟法第159 條第1 項不得為證據之
    情形，而未於言詞辯論終結前聲明異議者，視為有前項之同
    意，刑事訴訟法第159 條之5 定有明文。本件下列認定事實
    所引用之證據，均經本院依法踐行調查證據程式，公訴人及
    被告俱不爭執各該證據之證據能力，且迄至本院言詞辯論終
    結前，未就上開證據之證據能力聲明異議，復查無依法應排
    除其證據能力之情形，本院審酌上開證據之形式及取得過程
    並無瑕疵、與待證事實具有關連性等情況，認為適當，揆諸
    前揭規定，認上開證據俱有證據能力，均得為本案之證據。
二、訊據被告乙○○固坦承於96年12月10日編織其胞弟欲至大陸
    地區投資而需財力證明之不實藉口，向告訴人甲○○支借其
    原應給付告訴人之尾會合會金128 萬元，並另向告訴人借貸
    120 萬元現金，且保證於3 個月內辦妥財力證明後償還告訴
    人248 萬元，但屆期並未依約還款等事實，惟矢口否認有何
    詐欺得利及詐欺取財之犯行，辯稱：伊不是有意要欺騙告訴
    人，伊本來預計3 個月內可以還告訴人，但因伊起的合會被
    人倒了，所以伊沒辦法按計畫歸還告訴人款項，伊之後也想
    盡辦法要還告訴人錢，也有陸續還錢，伊實無欺騙告訴人的
    意思云云。
三、經查，上開犯罪事實，業據被告分別於偵訊及本院審理中自
    承：伊向告訴人說伊弟弟要投資一事是不實在的，因為當時
    林珊瑚說伊再不還錢就要跳樓了，伊被逼的緊才找理由向告
    訴人借款，伊怕如果講實話，告訴人不會借伊，只好用個藉
    口跟告訴人借錢，告訴人實際交給伊的120 萬元，伊都拿去
    還給林珊瑚了，除了向告訴人借款外，伊已經沒有能力籌錢
    還給林珊瑚，伊起的合會大約自96年10月、11月時就開始週
    轉不靈，伊後來雖另於97年1 月間以伊名下房子向銀行增貸
    102 萬元，但是要用來付會錢，所以沒辦法歸還告訴人款項
    等語（見臺灣高雄地方法院檢察署《下稱高雄地檢署》97年
    度偵續字第477 號卷《下稱偵續卷》第18、76頁、本院98年
    度審易字第1588號卷第18頁、本院98年度易字第890 號卷《
    下稱易字卷》第36、47至48頁）；告訴人於偵訊及本院審理
    中則證稱：伊是被告起的合會之最後一會，被告本應在伊96
    年12月5 日得標後3 日內給付伊尾會合會金120 萬元及外標
    的利息7 萬8 千餘元，但被告於96年12月10日來找伊，說被
    告的弟弟在大陸投資，需要600 萬元的財力證明，伊表示沒
    拿到尾會合會金就沒有錢可以借被告，但被告要伊另向親友
    借錢，以湊成600 萬元借被告，伊就想到伊女兒有一筆120
    萬元的定存快要到期，被告要伊將該筆定存解約後借被告，
    被告當天早上就載伊去銀行辦理定存解約，並當場將120 萬
    元轉匯入被告開設於臺灣土地銀行鳳山分行帳戶內，就伊的
    認知，伊總共借被告248 萬元，因為被告說補伊定存解約的
    損失，合併前開尾會合會金算成128 萬元，且被告與伊約定
    此筆借款利息是月息1 分即每月利息24,800元，被告在向伊
    借款當時，伊完全不知被告另有互助會的債務未處理完畢，
    也不知道另一個會員林珊瑚沒有拿到合會金，如果伊知道被
    告向伊借錢的目的是為了處理被告個人債務問題，伊就不可
    能會借被告錢，伊是因為被告當時很著急的說被告的弟弟需
    要錢，並表示3 個月內財力證明下來後就可以歸還，伊想是
    鄰居，而且只有3 個月，才熱心幫被告，被告後來沒有依約
    在3 個月內還伊錢，讓伊財務很吃緊等語（見高雄地檢署97
    年度他字第3858號卷《下稱他字卷》第3 至4 、13至16、33
    至34頁、偵續卷第19、76至77頁）；另證人即被告之胞弟蔣
    立志、蔣立城、蔣立軍亦分別於偵訊中一致證稱：沒有要合
    資作生意，去大陸只是去旅遊，也沒有叫被告幫忙借錢等語
    （見偵續卷第71至73頁），復有互助會芳名1 份、借條、本
    票各2 紙、第二類票據信用資料查覆單、二親等資料查詢結
    果各1 份、入出境查詢結果3 紙在卷可稽（他字卷第5 、8
    至10頁、偵續卷第9 至10、14至15、42至44頁），則被告自
    96年10月、11月間起即因所起之合會財務問題而週轉不靈，
    且因合會糾紛致積欠第三人林珊瑚款項，故編造不實藉口向
    告訴人借貸120 萬元，並約定以被告原應給付告訴人之尾會
    合會金128 萬元轉成貸予被告之款項等事實，即堪認定。準
    此，被告隱瞞本身財務週轉不靈之事實，編造不實理由向告
    訴人借款，且於借款當時明知己身實無償還能力，仍以3 個
    月內必定歸還云云等說詞，使告訴人陷於錯誤，不僅同意將
    原應收取之尾會合會金128 萬元轉為借款借貸予被告，更另
    行匯款120 萬元予被告，其所為自屬詐騙告訴人無訛。被告
    辯稱：伊並無欺騙告訴人之意云云，顯非事實，不足採信。
    另被告辯稱：伊事後有想盡辦法要還告訴人錢等語，縱然屬
    實，亦無礙於被告前開詐騙告訴人之事實，自不足採為對被
    告有利之認定。綜上，本件事證明確，被告犯行堪以認定，
    應予依法論科。
四、按刑法第339 條第1 、2 項分別規定詐欺取財罪及詐欺得利
    罪，前者之行為客體係指財物，後者則指取得債權、免除債
    務、延期履行債務或提供勞務等財物以外之財產上不法利益
    （最高法院86年度臺上第3534號判決要旨參照）。被告以上
    開詐騙方式，使告訴人陷於錯誤，同意將原應於96年12月5
    日得標後3 日內收取之尾會合會金128 萬元轉為貸予被告之
    款項，自屬免除被告給付該尾會合會金128 萬元之債務，揆
    諸前揭說明，係屬詐欺得利之行為。是核被告所為，就詐騙
    告訴人同意免除給付尾會合會金128 萬元之部分，係犯刑法
    第339 條第2 項詐欺得利罪，檢察官認被告此部分所為涉犯
    同法第339 條第1 項詐欺取財罪，尚有未合，惟此部分之基
    本社會事實同一，爰依法變更起訴法條；另就被告詐騙告訴
    人將其女之銀行定存120 萬元轉匯至被告帳戶之部分，則係
    犯刑法第339 條第1 項詐欺取財罪。被告以一行為觸犯上開
    二罪名，為想像競合犯，應從情節即受騙金額較高之詐欺得
    利部分處斷。爰審酌被告編織不實藉口，詐騙告訴人交付12
    0 萬元，並同意免除被告原應給付尾會合會金128 萬元之債
    務，總金額達248 萬元，被告至今未主動賠償告訴人，告訴
    人固已對被告之女即被告債務之連帶保證人陳彥珊之財產聲
    請強制執行，惟至今尚未實際取得款項，業據告訴人陳述在
    卷（見易字卷第49頁），並考量被告固否認詐欺犯行，惟對
    於上開犯罪事實情節則坦承不諱，態度尚稱良好，及被告於
    此之前，除因冒用合會會員林珊瑚之名義致遭本院判處有期
    徒刑6 月確定之外，並無其他犯罪前科，素行尚可，暨其犯
    罪動機、目的、手段、智識程度及所詐得金額為248 萬元等
    一切具體情狀，量處如主文所示之刑，並諭知易科罰金之折
    算標準。
據上論斷，應依刑事訴訟法第452 條、第299 條第1 項前段、第
300 條，刑法第339 條第1 項、第2 項、第55條、第41條第1 項
前段，刑法施行法第1 條之1 ，判決如主文。
本案經檢察官陳俊秀到庭執行職務。
中    華    民    國    98    年    11    月    27    日
                  刑事第十七庭  審判長法  官  陳建和
                                      法  官  余銘軒
                                      法  官  毛妍懿
以上正本證明與原本無異。
如不服本判決應於收受送達後10日內向本院提出上訴書狀，並應
敘述具體理由；如未敘述上訴理由者，應於上訴期間屆滿後20日
內向本院補提理由書（均須按他造當事人之人數附繕本）「切勿
逕送上級法院」。
中    華    民    國    98    年    11    月    30    日
                                      書記官  林晏光
附錄本案論罪科刑法條：
中華民國刑法第339條第1項、第2項
（普通詐欺罪）
意圖為自己或第三人不法之所有，以詐術使人將本人或第三人之
物交付者，處5 年以下有期徒刑、拘役或科或併科1 千元以下罰
金。
以前項方法得財產上不法之利益或使第三人得之者，亦同。


司法院資訊處製作；財團法人民間司法改革基金會備份。
